【裁判字號】    92,自,142
【裁判日期】    921219
【裁判案由】    動產擔保交易法等
【裁判全文】
臺灣臺北地方法院刑事判決                          九十二年度自字第一四二號
    自  訴  人  甲○○○○股份有限公司
    代  表  人  長島清文
    自訴代理人  丙○○
    被      告  乙○○
右列被告因違反動產擔保交易法案件，經自訴人提起自訴，本院受理後因被告為有罪
陳述，經合議庭裁定改行簡式審判程序，本院判決如左：
    主    文
乙○○動產擔保交易之債務人，意圖不法之利益，將標的物出質，致生損害於債權人
，處拘役貳拾日，如易科罰金，以參佰元折算壹日。緩刑貳年。
    事    實
一、被告乙○○於民國（下同）八十八年七月一日以動產擔保附條件買賣之方式，向
    甲○○○○股份有限公司（位於台北市中山區○○○路○段一六三號十一樓）購
    買車牌號碼ＤＱ－五○五三號自小客車一輛，為動產擔保交易之債務人，雙方約
    定除頭期款外，其餘價金分三十六期給付，按月分期每月三十日給付新台幣（下
    同）一萬七千六百零三元，並約定標的物之存放地點為被告位於台北縣新店市○
    ○路一巷十六號二樓之住所，在價金未付清之前，標的物所有權仍屬於出賣人所
    有，買受人僅得依約占有使用，不得任意遷移、出賣、出質、移轉或為其他處分
    。詎料被告自八十九年九月三十日起之第十五期分期款即未繳付，其後又因意圖
    為自己不法之利益，向蘇姓友人借貸，並將上開自小客車予其使用，致生損害於
    債權人。
二、案經自訴人甲○○○○股份有限公司提起自訴。
    理    由
一、按除被告所犯為死刑、無期徒刑、最輕本刑為三年以上有期徒刑之罪或高等法院
    管轄第一審案件者外，於前條第一項程序進行中，被告先就被訴事實為有罪之陳
    述時，審判長得告知被告簡式審判程序之旨，並聽取當事人、代理人、辯護人及
    輔佐人之意見後，裁定進行簡式審判程序，刑事訴訟法第二百七十三條之一第一
    項定有明文。本件被告於準備程序中就被訴事實為有罪之陳述，且經審判長告知
    被告簡式審判程序之旨，及聽取當事人之意見後，裁定進行簡式審判程序，合先
    敘明。
二、右揭事實，業據被告乙○○於本院審理中坦承不諱，經核與自訴代理人丙○○於
    本院審理時指訴情節相符，復有附條件買賣契約書、動產擔保交易設定登記申請
    書、催告函及被告本人所簽發本票乙份附卷可稽，又被告乙○○於八十九年九月
    三十日起之第十五期分期款未繳付後，因向蘇姓友人借貸，而將上揭自小客車交
    付予其使用，且隨後不知去向，亦未與自訴人聯絡告知其與自小客車去處，其有
    為自己不法利益之意圖一情，應足認定。本件事證至臻明確，被告乙○○犯行洵
    堪認定。
三、核被告所為係犯動產擔保交易法第三十八條之動產擔保交易債務人將標的物出質
    罪，被告遷移該車後以之出質借款，該遷移行為係出質之必要行為，故遷移之低
    度行為應為出質之高度行為所吸收，不另論罪。爰審酌被告繳款十四期共二十四
    萬六千四百四十二元後始為本件犯行，且犯後坦認犯行顯有悔意，並積極徵得自
    訴人之同意而達成和解，此有和解書一份在卷可憑，犯後態度尚佳等一切情狀，
    量處如主文所示之刑，並依法諭知易科罰金之折算標準，以資懲儆。又被告未曾
    受有期徒刑以上刑之宣告，有台灣高等法院被告全國前案紀錄表附卷可稽，其經
    此次起訴審判後，當能知所警惕，而無再犯之虞，本院因認所宣告之刑，以暫不
    執行為適當，爰併宣告緩刑二年，以啟自新。
四、另按刑法第三百五十六條以債務人於將受執行之際，對於財產加以毀壞、處分或
    隱匿者為要件。所謂「將受強制執行之際」，係指得有強制執行名義，且在強制
    執行名義未終結前之期間而言，最高法院四十五年度臺上字第一一○號、八十六
    年度易字第一三二六號判決可資參照。經查：自訴人甲○○○○股份有限公司雖
    陳述依附條件買賣契約中，載明一期未兌視為全部到期，並應逕受強制執行，今
    被告竟於自訴人將依法強制執行之際，基於其本身不法之利益，先行將該車處分
    或隱匿，致自訴人無法尋獲該車，無從強制執行，．．．，是被告涉嫌損害債權
    罪，應屬無疑等語，惟揆諸上揭判決意旨，斯時自訴人甲○○○○股份有限公司
    並未取得強制執行名義，與刑法第三百五十六條之「將受強制執行之際」要件容
    有未合。又按稱附條件買賣者，謂買受人先占有動產之標的物，約定至支付一部
    ，或全部價金，或完成特定條件時，始取得標的物所有權之交易；動產擔保交易
    ，應以書面訂立契約，非經登記，不得對抗善意第三人，動產擔保交易法第二十
    六條及第五條分別定有明文。然本件系爭車輛有附條件買賣設定之登記，期限至
    九十二年七月三十日止，債權人為甲○○○○股份有限公司，此有動產擔保交易
    （動產抵押、附條件買賣）設定延長登記申請書在卷可參，而被告於八十九年九
    月三十日起之第十五期分期款即未繳付，尚積欠系爭車輛分期款共三十八萬七千
    二百六十六元，揆諸前開規定及說明，系爭車輛既經依法辦理附保留所有權條件
    買賣之登記，則於被告完成前開附保留所有權之條件前，系爭車輛應仍屬甲○○
    ○○股份公司所有，且可對抗善意之第三人，因之被告將系爭車輛出質予他人，
    難認係處分、隱匿被告自己所有之財產，核與損害債權罪之構成要件亦不相符。
    故自訴人既未取得強制執行名義，且系爭車輛仍屬自訴人公司所有，則本件被告
    即無成立損害債權罪之可能，因此部分自訴人主張係想像競合犯之裁判上一罪之
    關係，爰不另為無罪之諭知，附此敘明。
五、據上論斷，應依刑事訴訟法第三百四十三條、第二百九十九條第一項前段、第二
    百七十三條之一第一項，動產擔保交易法第三十八條，刑法第十一條前段、第四
    十一條第一項前段、第七十四條第一款，罰金罰鍰提高標準條例第一條前段、第
    二條，判決如主文。
中      華      民      國    九十二    年     十二     月     十九     日
                                   臺灣臺北地方法院刑事第二庭
                                       法    官    張  宇  樞
右正本證明與原本無異。
如不服本判決，應於判決送達後十日內，向本院提出上訴狀。
                                       書 記 官    田  華  仁
中      華      民      國    九十二    年     十二     月     十九     日
附錄本案論罪科刑法條全文：
動產擔保交易法第三十八條
動產擔保交易之債務人，意圖不法之利益，將標的物遷移、出賣、出質、移轉、抵押
或為其他處分，致生損害於債權人者，處三年以下有期徒刑、拘役或科或併科六千元
以下之罰金。


司法院資訊處製作；財團法人民間司法改革基金會備份。
